---
title: "レポーティングにおけるRとSASの共存 - 単一ソースによる実行と文書化 -"
subtitle: "SUGI 2026"
author: "Shunsuke Goto"
date: today
lang: ja
format:
  revealjs:
    theme: default
    slide-number: true
    code-line-numbers: true
    highlight-style: github
    incremental: false
engine: knitr
---

## 背景 {.smaller}

- 近年の統計プログラミング業務では、**オープンソース活用の拡大**に伴い、SASとRを併用するケースが増えている。
- SASとRを併用する場面の例:
  - **QC目的**でSASとRの結果を突き合わせたい
  - 統計解析はSASで行いつつ、Rの豊富なエコシステムを**可視化・レポーティング**に利用したい
- 一方で、両言語を併用する環境では**コード管理と文書作成が分断**されやすく、
  **再現性・保守性の確保**が課題となる。
- 本発表では、RとSASを連携する技術の変遷を概観したうえで、
  **Rを起点に両言語を単一スクリプト内で共存・文書化**するためのモダンな選択肢を整理する。

## 本発表で扱う3つの方法

| アプローチ | エンジン/仕組み | SASの実行環境 |
|---|---|---|
| **Quarto単体** | knitr `{sas}`エンジン | ローカルSASが必須 |
| **SASmarkdown** | knitr SASエンジンの拡張 | ローカルSASが必須 |
| **sasquatch** | SASPy + reticulate | ローカル / **リモート**（SAS OnDemand等） |


# Quarto単体のSASコードブロック
## Quarto単体のSASコードブロック {.smaller}

- Quartoはknitrエンジン経由で、標準の`{sas}`コードブロックを持つ。
- RチャンクとSASチャンクを**同一ドキュメント内**に記述できる。
- ただし、内部で**ローカルのSAS**を呼び出すため、Rと同じマシンにSASがインストールされている必要がある。

Rチャンク（そのまま実行）:
```{r}
#| echo: true
x <- rnorm(5)
mean(x)
```

SASチャンク（Quarto標準の`{sas}`ブロック）:

````markdown
```{{sas}}
proc means data=sashelp.cars;
  var mpg_city;
run;
```
````

# SASmarkdownとは
## SASmarkdownとは {.smaller}

- Doug Hemken氏による**Rパッケージ**。
- knitrのSAS言語エンジンを**拡張**し、R Markdown/QuartoからSASを扱いやすくするための設定・関数群を提供する。
- 代表的な機能:
  - `sas`, `saslog`, `sashtml`など**複数のエンジン**でログ/出力/HTMLを切り替え
  - SAS実行ファイルのパス設定ヘルパー
- 内部で**ローカルのSAS**を呼び出すため、Rと同じマシンにSASがインストールされている必要がある。

```{r}
#| echo: true
#| eval: false
install.packages("SASmarkdown")
library(SASmarkdown)
# SAS 実行ファイルのパスを指定
sas_enginesetup(sas = "C:/Program Files/SASHome/.../sas.exe")
```

## SASmarkdownの実行 {.smaller}

エンジン名を切り替えることで、ログ付き / 出力のみ / HTMLを選択できる。

出力のみ（`sas`エンジン）:

````markdown
```{{sas}}
proc means data=sashelp.cars;
  var mpg_city mpg_highway;
run;
```
````

ログを含める（`saslog`エンジン）:

````markdown
```{{saslog}}
data work.cars;
  set sashelp.cars;
  ratio = mpg_city / mpg_highway;
run;
```
````

# sasquatchとは
## sasquatchとは {.smaller}

- rOpenSciの**Rパッケージ**
- **SASPy**（Python）＋ **reticulate**経由でSASセッションと連携する
- **リモートSAS**にも接続できるため、ローカルにSASが無くても実行可能。
- 無料の**SAS OnDemand for Academics (ODA)**に接続可能
- `sas_from_r()` / `sas_to_r()`で**RとSAS間のデータ受け渡し**が容易。
- できること: SASコードブロックの実行、データの相互変換、
  SAS風スタイルのHTML/LaTeXレンダリング。

```{r}
#| echo: true
#| eval: false
install.packages("sasquatch")
library(sasquatch)
sasquatch::install_saspy()              # SASPy を仮想環境に導入
sasquatch::configure_saspy(template = "oda")  # ODA 接続設定を作成
```

## sasquatch {.smaller}

セッションに接続してから、通常の`{sas}`ブロックを実行できる。

セットアップ（Rチャンク）:

```{r}
#| echo: true
#| eval: false
library(sasquatch)
sas_connect()   # ODA など設定済みの SAS セッションへ接続
```

SASチャンク（sasquatchエンジンで実際に実行・レンダリング）:

````markdown
```{{sas}}
proc means data=sashelp.cars;
  var mpg_city mpg_highway;
run;
```
````

RとSAS間のデータ受け渡し:

```{r}
#| echo: true
#| eval: false
sas_from_r(warpbreaks, "warpbreaks")          # R → SAS
sas_cars <- sas_to_r("cars", libref = "sashelp")  # SAS → R
```

## Summary {.smaller}

- SASとRの併用では、**コードと文書の分断**が再現性・保守性の課題。
- 単一のQuartoドキュメントにR/SASを共存させることで解決できる。

| | ローカルSAS不要 | R⇔SASデータ連携 | 導入の手軽さ |
|---|:---:|:---:|:---:|
| Quarto単体 | ✕ | △ | ○ |
| SASmarkdown | ✕ | △ | ◎ |
| sasquatch | **○** | **◎** | △ |

- **ローカルにSASが無い環境**では、リモートSAS（ODA）に接続できる**sasquatch**が有力な選択肢。

## References {.smaller}
- Quarto: <https://quarto.org>
- SASmarkdown (CRAN / GitHub): <https://github.com/Hemken/SASmarkdown>
- sasquatch (rOpenSci): <https://docs.ropensci.org/sasquatch/>
- SAS OnDemand for Academics: <https://welcome.oda.sas.com/>
