---
title: "レポーティングにおける<br>RとSASの共存<br>- 単一ソースによる実行と文書化 -"
subtitle: "SASユーザー総会 2026"
author: 
  - Shunsuke Goto (Novartis Pharma K.K.)
  - Tomoki Nishikawa (Kyowa Kirin)
date: 2026-10-15
lang: ja
format:
  revealjs:
    theme: serif
    highlight-style: github
    incremental: false
    embed-resources: false
    width: 1600
    height: 900
    slide-number: true
    show-slide-number: all
    code-copy: true
    code-annotations: hover
    auto-stretch: True
    
engine: knitr
knitr:
  opts_chunk:
    engine.path:
      sas: "/CHBS/apps/SAS/SAS9.4M8/SASHome/SASFoundation/9.4/sas"
---

# Introduction {.smaller}
## Disclaimer
本プレゼンテーションで述べられている見解および意見は発表者個人のものであり、その他の個人または組織の見解や意見を反映するものではありません。


## 目的 {.smaller}
- Quartoでは、コード・結果・文章を一体化して再現性の高いレポートを作成することが可能であり、統計解析のレポーティングに有用である。
- 近年の統計プログラミング業務ではSASとRを併用するケースが増えているが、Markdownにおける複数言語の利用はコード実行や管理を複雑化させる。

> 本発表では、RとSASを連携する技術の変遷を概観し、\
> **両言語を両立したレポーティング手法**を整理することを目的とする。

## Quartoを用いたReporting
- QuartoはMarkdownを基にしたドキュメント作成ツールであり、文章の中に**コードと実行結果**を表示できる
- ドキュメント内でコードを再実行することで、解析結果を反映したレポートを効率的かつ再現可能な形で更新できる
- 本スライドもMarkdown形式で作成されている


```{r}
#| echo: true
#| output: true
head(iris, 5)
```




## 本発表で扱う3つの方法

| アプローチ | 仕組み | SASの実行環境 |
|---|---|---|
| **Quarto単体** | knitr SASエンジン | ローカルSAS |
| **SASmarkdown** | knitr SASエンジンの拡張 | ローカルSAS |
| **sasquatch** | SASPy + reticulate | ローカル / **リモート**（SAS OnDemand等） |



# Quarto単体のSASコードブロック{.smaller}
## Quarto単体のSASコードブロック

- Quartoは{knitr}のエンジン経由で、`{sas}`コードブロックを実行できる
- RチャンクとSASチャンクを使い分けることで、**同一ドキュメント内**に記述できる。
- ただし、内部で**ローカルのSAS**を呼び出すため、Rと同じマシンにSASがインストールされている必要がある
- SASのPathを`yml`にて記述する必要がある

```markdown
engine: knitr
knitr:
  opts_chunk:
    engine.path:
      sas: "/CHBS/apps/SAS/SAS9.4M8/SASHome/SASFoundation/9.4/sas"
```


## Rチャンク

```{r}
#| echo: fenced
x <- rnorm(5)
mean(x)
```

## SASチャンク
```{sas}
*| echo: fenced;
proc means data=sashelp.cars;
  var mpg_city mpg_highway;
run;
```


# SASmarkdown
## SASmarkdown {.smaller}

- Doug Hemken氏による**Rパッケージ**。
- knitrのSAS言語エンジンを**拡張**し、R Markdown/QuartoからSASを扱いやすくするための設定・関数群を提供する。
  - `sas_enginesetup`でSAS実行ファイルのパスを設定可能
  - 実行のみ/ログ出力/HTML出力を切り替えることができる
- Quarto単体と同様に**ローカルのSAS**を呼び出す必要がある。

```{r}
#| echo: true
#| eval: false
library(SASmarkdown)
sas_enginesetup(sas = "C:/Program Files/SASHome/.../sas.exe")
```

## SASmarkdown ログの表示

````markdown
```{{saslog}}
data work.cars;
  set sashelp.cars;
  ratio = mpg_city / mpg_highway;
run;
```
````

## SASmarkdown htmlの表示
````markdown
```{{sashtml}}
proc means data=sashelp.cars;
  var mpg_city mpg_highway;
run;
```
````


# sasquatch
## sasquatch {.smaller}

- rOpenSciの**Rパッケージ**
- **SASPy**（Python）＋ **reticulate**経由でSASセッションと連携する
- **SAS OnDemand for Academics (ODA)**をはじめとする**リモートSAS**にも接続できるため、ローカルにSASが無くても実行可能。
- `sas_from_r()` / `sas_to_r()`で**RとSAS間のデータ受け渡し**が容易。

```{r}
#| echo: true
#| eval: false
install.packages("sasquatch")
library(sasquatch)
sasquatch::install_saspy()              # SASPy を仮想環境に導入
sasquatch::configure_saspy(template = "oda")  # ODA 接続設定を作成
sas_connect()   # SASセッションへ接続
```

## sasquatchによるSASチャンク

````markdown
```{{sas}}
proc means data=sashelp.cars;
  var mpg_city mpg_highway;
run;
```
````

## RとSAS間のデータ受け渡し

```{r}
#| echo: true
#| eval: false
sas_from_r(warpbreaks, "warpbreaks")          # R → SAS
sas_cars <- sas_to_r("cars", libref = "sashelp")  # SAS → R
```

## Summary

| | ローカルSAS不要 | R⇔SASデータ連携 | 導入の手軽さ |
|---|:---:|:---:|:---:|
| Quarto単体 | ✕ | △ | ◎ |  
| SASmarkdown | ✕ | △ | ○ |
| sasquatch | **○** | **◎** | △ |

> **ローカルにSASがある環境**では、**Quarto**単体が手軽に導入可能 \
> **ローカルにSASが無い環境**では、リモートSAS（ODA）に接続できる**sasquatch**が \
> 有力な選択肢

## References {.smaller}
- Quarto: <https://quarto.org>
- SASmarkdown (CRAN / GitHub): <https://github.com/Hemken/SASmarkdown>
- sasquatch (rOpenSci): <https://docs.ropensci.org/sasquatch/>
- SAS OnDemand for Academics: <https://welcome.oda.sas.com/>
