---
title: "レポーティングにおけるRとSASの共存 - 単一ソースによる実行と文書化 -"
subtitle: "SUGI 2026"
author: 
  - Shunsuke Goto
  - Hiroki Nishikawa
date: today
lang: ja
format:
  revealjs:
    theme: serif
    highlight-style: github
    incremental: false
    embed-resources: false
    width: 1600
    height: 900
    slide-number: true
    show-slide-number: all
    code-copy: true
    code-annotations: hover
    auto-stretch: false
engine: knitr
knitr:
  opts_chunk:
    engine.path:
      sas: "/CHBS/apps/SAS/SAS9.4M8/SASHome/SASFoundation/9.4/sas"
---

# Introduction {.smaller}

## 目的 {.smaller}
- Quartoでは、コード・結果・文章を一体化して再現性の高いレポートを作成することが可能であり、統計解析のレポーティングに有用である。
- 近年の統計プログラミング業務ではSASとRを併用するケースが増えているが、Markdownにおける複数言語の利用はコード実行や管理を複雑化させる。

> 本発表では、RとSASを連携する技術の変遷を概観し、\
> **両言語を両立したレポーティング手法**を整理することを目的とする。

## Quartoを用いたReporting
- QuartoはMarkdownを基にしたドキュメント作成ツールであり、文章の中に**コードと実行結果**を表示できる
- ドキュメント内でコードを再実行することで、解析結果を反映したレポートを効率的かつ再現可能な形で更新できる
- 本スライドもMarkdown形式で作成されている


```{r}
#| echo: true
#| output: true
head(iris, 5)
```




## 本発表で扱う3つの方法

| アプローチ | エンジン/仕組み | SASの実行環境 |
|---|---|---|
| **Quarto単体** | knitr SASエンジン | ローカルSAS |
| **SASmarkdown** | knitr SASエンジンの拡張 | ローカルSAS |
| **sasquatch** | SASPy + reticulate | ローカル / **リモート**（SAS OnDemand等） |



# Quarto単体のSASコードブロック{.smaller}
## Quarto単体のSASコードブロック

- Quartoは{knitr}のエンジン経由で、`{sas}`コードブロックを実行できる
- RチャンクとSASチャンクを使い分けることで、**同一ドキュメント内**に記述できる。
- ただし、内部で**ローカルのSAS**を呼び出すため、Rと同じマシンにSASがインストールされている必要がある。

## Rチャンク

```{r}
#| echo: fenced
x <- rnorm(5)
mean(x)
```

## SASチャンク
```{sas}
*| echo: fenced;
proc means data=sashelp.cars;
  var mpg_city mpg_highway;
run;
```


# SASmarkdownとは
## SASmarkdownとは {.smaller}

- Doug Hemken氏による**Rパッケージ**。
- knitrのSAS言語エンジンを**拡張**し、R Markdown/QuartoからSASを扱いやすくするための設定・関数群を提供する。
  - `sas_enginesetup`でSAS実行ファイルのパスを設定可能
  - `sas`, `saslog`, `sashtml`など**複数のエンジン**が選択可能
  で、実行のみ/ログ出力/HTML出力を切り替えることができる
- Quarto単体と同様に**ローカルのSAS**を呼び出す必要がある。

```{r}
#| echo: true
#| eval: false
install.packages("SASmarkdown")
library(SASmarkdown)
# SAS 実行ファイルのパスを指定
sas_enginesetup(sas = "C:/Program Files/SASHome/.../sas.exe")
```

## SASmarkdownの実行 {.smaller}

エンジン名を切り替えることで、ログ付き / 出力のみ / HTMLを選択できる。

ログを含める（`saslog`エンジン）:

````markdown
```{{saslog}}
data work.cars;
  set sashelp.cars;
  ratio = mpg_city / mpg_highway;
run;
```
````

出力のみ（`sas`エンジン）:

````markdown
```{{sas}}
proc means data=sashelp.cars;
  var mpg_city mpg_highway;
run;
```
````


# sasquatchとは
## sasquatchとは {.smaller}

- rOpenSciの**Rパッケージ**
- **SASPy**（Python）＋ **reticulate**経由でSASセッションと連携する
- **リモートSAS**にも接続できるため、ローカルにSASが無くても実行可能。
- 無料の**SAS OnDemand for Academics (ODA)**に接続可能
- `sas_from_r()` / `sas_to_r()`で**RとSAS間のデータ受け渡し**が容易。
- できること: SASコードブロックの実行、データの相互変換、
  SAS風スタイルのHTML/LaTeXレンダリング。

```{r}
#| echo: true
#| eval: false
install.packages("sasquatch")
library(sasquatch)
sasquatch::install_saspy()              # SASPy を仮想環境に導入
sasquatch::configure_saspy(template = "oda")  # ODA 接続設定を作成
```

## sasquatch {.smaller}

セッションに接続してから、通常の`{sas}`ブロックを実行できる。

セットアップ（Rチャンク）:

```{r}
#| echo: true
#| eval: false
library(sasquatch)
sas_connect()   # ODA など設定済みの SAS セッションへ接続
```

SASチャンク（sasquatchエンジンで実際に実行・レンダリング）:

````markdown
```{{sas}}
proc means data=sashelp.cars;
  var mpg_city mpg_highway;
run;
```
````

RとSAS間のデータ受け渡し:

```{r}
#| echo: true
#| eval: false
sas_from_r(warpbreaks, "warpbreaks")          # R → SAS
sas_cars <- sas_to_r("cars", libref = "sashelp")  # SAS → R
```

## Summary {.smaller}

- SASとRの併用では、**コードと文書の分断**が再現性・保守性の課題。
- 単一のQuartoドキュメントにR/SASを共存させることで解決できる。

| | ローカルSAS不要 | R⇔SASデータ連携 | 導入の手軽さ |
|---|:---:|:---:|:---:|
| Quarto単体 | ✕ | △ | ◎ |  
| SASmarkdown | ✕ | △ | ○ |
| sasquatch | **○** | **◎** | △ |

- **ローカルにSASが無い環境**では、リモートSAS（ODA）に接続できる**sasquatch**が有力な選択肢。

## References {.smaller}
- Quarto: <https://quarto.org>
- SASmarkdown (CRAN / GitHub): <https://github.com/Hemken/SASmarkdown>
- sasquatch (rOpenSci): <https://docs.ropensci.org/sasquatch/>
- SAS OnDemand for Academics: <https://welcome.oda.sas.com/>
