---
title: "レポーティングにおける<br>RとSASの共存<br>- 単一ソースによる実行と文書化 -"
subtitle: "SASユーザー総会 2026"
author: 
  - Shunsuke Goto (Novartis Pharma K.K.)
  - Tomoki Nishikawa (Kyowa Kirin)
date: 2026-10-15
lang: ja
format:
  revealjs:
    theme: serif
    highlight-style: github
    incremental: false
    embed-resources: false
    width: 1600
    height: 900
    slide-number: true
    show-slide-number: all
    code-copy: true
    code-annotations: hover
    auto-stretch: True
    
engine: knitr
knitr:
  opts_chunk:
    engine.path:
      sas: "/CHBS/apps/SAS/SAS9.4M8/SASHome/SASFoundation/9.4/sas"
---

```{r setup}
#| echo: false
#| output: false
Sys.unsetenv("PYTHONPATH")
setwd("dev")
brave::adhocRequire("SASmarkdown", ref="pinned") 
setwd("..")
```

# Introduction {.smaller}
## Disclaimer
本プレゼンテーションで述べられている見解および意見は発表者個人のものであり、その他の個人または組織の見解や意見を反映するものではありません。


## 目的 {.smaller}
- Quartoでは、コード・結果・文章を一体化して再現性の高いレポートを作成することが可能であり、統計解析のレポーティングに有用である。
- 近年の統計プログラミング業務ではSASとRを併用するケースが増えているが、Markdownにおける複数言語の利用はコード実行や管理を複雑化させる。

> 本発表では、RとSASを連携する技術の変遷を概観し、\
> **両言語を両立したレポーティング手法**を整理することを目的とする。

## Quartoを用いたReporting
- QuartoはMarkdownを基にしたドキュメント作成ツールであり、文章の中に**コードと実行結果**を表示できる
- ドキュメント内でコードを再実行することで、解析結果を反映したレポートを効率的かつ再現可能な形で更新できる
- 本スライドもMarkdown形式で作成されている


```{r}
#| echo: true
#| output: true
head(iris, 5)
```




## 本発表で扱う3つの方法

| アプローチ | 仕組み | SASの実行環境 |
|---|---|---|
| **Quarto単体** | knitr SASエンジン | ローカルSAS |
| **SASmarkdown** | knitr SASエンジンの拡張 | ローカルSAS |
| **sasquatch** | SASPy + reticulate | ローカル / **リモート**（SAS OnDemand等） |



# Quarto単体のSASコードブロック{.smaller}
## Quarto単体のSASコードブロック

- Quartoは{knitr}のエンジン経由で、`{sas}`コードブロックを実行できる
- RチャンクとSASチャンクを使い分けることで、**同一ドキュメント内**に記述できる。
- ただし、内部で**ローカルのSAS**を呼び出すため、Rと同じマシンにSASがインストールされている必要がある
- SASのPathを`yml`にて記述する必要がある

```markdown
engine: knitr
knitr:
  opts_chunk:
    engine.path:
      sas: "/CHBS/apps/SAS/SAS9.4M8/SASHome/SASFoundation/9.4/sas"
```


## Rチャンク

```{r}
#| echo: fenced
x <- rnorm(5)
mean(x)
```

## SASチャンク
```{sas}
*| echo: fenced;
proc means data=sashelp.cars;
  var mpg_city mpg_highway;
run;
```


# SASmarkdown
## SASmarkdown {.smaller}

- Doug Hemken氏による**Rパッケージ**。
- knitrのSAS言語エンジンを**拡張**し、実行のみ/ログ出力/HTML出力を切り替えることができる
- Quarto単体と同様に**ローカルのSAS**を呼び出す必要がある。

> Quarto単体では出力できないlogを出力可能

```{r}
#| echo: true
library(SASmarkdown)
saspath <- "/CHBS/apps/SAS/SAS9.4M8/SASHome/SASFoundation/9.4/sas"
knitr::opts_chunk$set(
  engine.path = list(
    sas         = saspath,
    saslog      = saspath,
    sashtml     = saspath
  ),
  comment = NA
)
```

## SASmarkdown ログの表示 {.smaller}


```{saslog}
#| echo: fenced
proc means data=sashelp.cars;
  var mpg_city mpg_highway;
run;
```

> Quarto SAS単体では出力できなかったLogを表示可能 \
> `{sashtml}`へ切り替えることでhtml形式での出力も可能

# sasquatch
## sasquatch {.smaller}

```{r}
#| echo: false
#| output: false
setwd("dev")
brave::adhocRequire("sasquatch"  , ref="pinned") 
setwd("..")
```

- rOpenSciの**Rパッケージ**
- **SASPy**（Python）＋ **reticulate**経由でSASセッションと連携する
- **SAS OnDemand for Academics (ODA)**をはじめとする**リモートSAS**にも接続可能
- `sas_from_r()` / `sas_to_r()`で**RとSAS間のデータ受け渡し**が容易


以下は初期設定のためのCodeであり、Quarto documentに含める必要は無い
```{r}
#| echo: fenced
#| eval: false
library(sasquatch)
sasquatch::install_saspy() 
sasquatch::configure_saspy()
```

以下のような`.py` fileを設定することが必要。こちらもdocumentには不要
```{python}
#| eval: false
#| echo: fenced
SAS_config_names = ['config_name']
config_name = {
  'saspath': '/CHBS/apps/SAS/SAS9.4M8/SASHome/SASFoundation/9.4/sas'
}
```


## sasquatchによるSASチャンク
```{r}
library(sasquatch)
sas_connect(cfgname = "config_name")
```

```{sas}
*| echo: fenced;
proc means data=sashelp.cars;
  var mpg_city mpg_highway;
run;
```

## RとSAS間のデータ受け渡し

```{r}
#| echo: fenced
sas_from_r(mtcars, "mtcars", libref = "WORK")
```

```{sas}
*| echo: fenced;
proc means data=work.mtcars;
  var mpg disp;
run;
```

> `sas_to_r()`を用いることで、SAS -> Rのデータの受け渡しも可能

## Summary

| | ローカルSAS不要 | R⇔SASデータ連携 | 導入の手軽さ |
|---|:---:|:---:|:---:|
| Quarto単体 | ✕ | △ | ◎ |  
| SASmarkdown | ✕ | △ | ○ |
| sasquatch | **○** | **◎** | ✕ |

> **ローカルにSASがある環境**では、**Quarto**単体が手軽に導入可能 \
> **ローカルにSASが無い環境**では、**sasquatch**でリモートSAS（ODA）に接続可能

## References {.smaller}
- Quarto: <https://quarto.org>
- SASmarkdown (CRAN / GitHub): <https://github.com/Hemken/SASmarkdown>
- sasquatch (rOpenSci): <https://docs.ropensci.org/sasquatch/>
- SAS OnDemand for Academics: <https://welcome.oda.sas.com/>

# Back Up
## Chunk optionの記述方法
R/SASmarkdownではChunk optionの冒頭に`#|`を記述する必要がある
```{r}
#| echo: fenced
#| eval: false
print("Test")
```

Quarto SAS/sasquatchでは冒頭の`#|`の代わりに、冒頭に`*|`を、末尾に`;`を付与する必要がある。
```{sas}
*| echo: fenced;
proc means data=sashelp.cars;
  var mpg_city mpg_highway;
run;
```
